# R 에센셜

## R과 R Studio 설치
먼저 R과 R Studio가 필요하다. R은 프로그래밍 언어 자체고, R Studio는 여러분들의 R 프로그래밍을 조금 더 쉽게 도와줄 친구라고 생각해보자. R Studio나 VS Code와 같이 코딩을 도와주는 친구들을 IDE라고 하는데, 이는 "통합 개발 환경" (Integrated Development Environment)의 약어로 소프트웨어 개발을 위한 툴 또는 프로그램을 이야기한다. 이를 통해 개발자는 소스 코드를 작성, 편집, 디버깅, 테스트 및 배포하는 데 많은 도움을 받을 수 있다. 일단 묻지도 따지지도 말고 일단 Posit [홈페이지](https://posit.co/download/rstudio-desktop/)에 접속하자. 사용하는 OS에 맞춰 R 버전은 4.0이상, R Studio는 대충 최신 버전으로 설치하면 된다.

## Hello World!
R Studio를 실행해보자. 프로그래밍이 처음인 사람이라면 아주 낯선 화면을 마주하게 될 것이다. 묻지도 따지지도 말고 일단 Console이라고 적인 박스에서 꿈뻑거리고 있는 그곳에 아래와 같이 입력하고 경쾌히 엔터키를 눌러보자.
```{r}
print("Hello World!")
```
축하한다! **당신은 세상 모든 프로그래머들의 국룰과 함께 역사적인 첫발을 내딛었다.** 부디 새로운 세상(World)에 들어온 이 순간을 잘 기억하시라.  

## 예쁜 테마는 일할 맛 나게 해주지
다음으로 해야 할 일은 테마를 바꾸는 것이다. `Options > Appearance`에서는 R Studio의 테마, 폰트, 폰트사이즈 모두 마음대로 바꿀 수 있다. 이건 마치 공부하기 전 책상정리부터 하는 학생의 마음같은 것이다. 내가 공부할 수 있는 가장 기분좋은 상태를 만들어 보자. 마치 국방부 서버를 침투하는 대단한 해커가 된 것 같은 기분을 내보는 것이 도움이 된다.

## 당신의 고민은 이미 누군가의 고민이었다
### 에러 메시지를 대하는 자세
최고급 개발자조차 에러 메시지는 피할 수 없다. **에러 메시지를 무서워하지 말자.** 잘 읽어보면 그 안에 답이 있다. 필자의 경우 에러 메시지를 맞닥뜨리는 이유의 80%는 '오탈자' 때문이다. 그래도 모르겠다면 구글에 에러 메시지를 복붙해 해보자. 당신의 고민은 이미 누군가의 고민이었다. 'How to ~'와 '~ in R'을 적절히 섞어서 검색하다 보면 누군가의 해결방법을 찾을 수 있을 것이다. 물론 고수의 입장에서 본다면 복붙한 코드는 근본적인 해결이 아닌 미봉책에 그치는 경우도 많겠지만 지금 단계에서 그것은 중요하지 않다. 일단 과정 가운데 꾸준히 배우다 보면 결국 근본적인 해결책도 만나게 될 것이다. 

**영어 문서를 무서워하지 말자.** 대부분의 고급 정보는 영어로 제공되곤 한다. 영어를 두려워하는 우리를 위해 구글 번역기, DeepL, 네이버 파파고가 존재하지 않는가? 구글 번역기의 크롬 익스텐션이 보다 빠른 번역을 도와줄 것이다. 외국인이나 한국인이나 맞닥드리는 문제는 근본적으로 크게 다르지 않다. 다만 한국어보다 영어를 쓰는 사람이 많기 때문에 영어로된 질문과 답변에 대한 문서가 훨씬 많을 뿐이다.

### Google 검색 팁
### chatGPT 활용 디버깅 팁

## 계산기로 사용해보기
## 이름을 붙여주자(객체할당)
## 컴퓨터에게 "1"은 1이 아니야(문자와 숫자)
## 함수와 패키지
### 함수란?

### 함수들의 꾸러미. 패키지

### 주요 패키지 설치
```{r eval=FALSE}
install.packages("remotes")
remotes::install_github("statgarten/datatoys")
```

## datatoys 패키지 소개

## 데이터프레임 이해
