# 시각화 기초
데이터 시각화는 데이터를 시각적으로 표현하여 이를 이해하고 전달하는 데에 사용된다. 숫자로만 이뤄진 복잡한 데이터를 직관적이고 효과적으로 분석할 수 있으며, 트렌드, 패턴, 상관 관계 등을 시각적으로 파악할 수 있다. 이런 시각화는 데이터를 보다 직관적으로 이해할 수 있도록 하여 데이터를 통한 의사소통을 원활하게 할 수 있다. 시각화는 결국 **'효과적인 정보 전달'**이 목적인데 그러기 위해서는 사람의 인지방식에 대한 이해 또한 필요하다. 한마디로 데이터 시각화란 데이터에서 찾은 인사이트를 사람이 쉽게 인지할 수 있게 표현하는 방법이다. 

여기 앤스컴 콰르탯이라는 데이터가 존재한다(`datasets` 패키지에 내장되어 있다). 영국의 통계학자인 Frank Anscombe이 만든 데이터셋들로  X1~X4, Y1~Y4까지 데이터가 존재하며 각각 숫자에 맞는 X와 Y값은 매칭되는 총 4개의 그룹에 각각 11개의 관측값이 존재하는 데이터다.

```{r}
knitr::kable(anscombe)
```

나열된 숫자만을 읽는 것은 매우 피곤한일인지라, 먼저 데이터의 평균과 분산을 한번 계산해보자. 코드의 해석은 생각하지 말고 결과값에 집중해보자.

```{r}
# 평균 계산
lapply(anscombe, mean)

# 분산 계산
lapply(anscombe, var)
```

X1~X4 모두 평균 9, 분산 11로 동일했으며, Y1~Y4 에서도 평균 7.5 분산 4.12로 동일했다.

```{r}
cor(anscombe)
```

X와 매칭되는 Y의 상관계수는 각각 0.816으로 동일했으며 1차 회귀식은 모두 y = 3 + 0.5x로 동일했다. 즉 4개 그룹의 평균, 분산, 상관계수 및 회귀식이 모두 같다. 이것만 보면 같은 경향을 가진 데이터로 볼 수 있을 것이다. 하지만 이 데이터들을 산포도 표시하면 어떤 결과가 나타날까? 역시 코드의 해석은 생각하지 말고 결과값에 집중해보자.

```{r}
par(mfrow = c(2, 2)) # 그래프를 2x2 그리드로 배치

# 첫 번째 그래프
plot(anscombe$x1, anscombe$y1, main = "Dataset I",
     xlab = "x", ylab = "y")

# 두 번째 그래프
plot(anscombe$x2, anscombe$y2, main = "Dataset II",
     xlab = "x", ylab = "y")

# 세 번째 그래프
plot(anscombe$x3, anscombe$y3, main = "Dataset III",
     xlab = "x", ylab = "y")

# 네 번째 그래프
plot(anscombe$x4, anscombe$y4, main = "Dataset IV",
     xlab = "x", ylab = "y")

```


## ggplot2 소개
R에서 사용할 수 있는 많은 시각화 패키지가 존재하지만, 여기서는 Hadley Wickham이 개발한 `ggplot2` 패키지 위주로 설명하고자 한다. ggplot2 문법은 데이터 시각화를 위한 매우 직관적이고 일관된 방법을 제공하여 사용자가 효율적으로 그래프를 생성하고 사용자 지정할 수 있도록 도와준다. 무엇보다 ggplot2는 다른 tidyverse 패키지와의 호환성이 뛰어나며, 많은 사용자 기반으로 풍부한 문서와 예제를 제공하여 사용자들이 학습하고 사용할 수 있다. 본 챕터에서는 ggplot2을 통해 데이터셋을 지정하고, 어떤 변수를 x축 또는 y축에 매핑할 것인지, 어떤 유형의 그래프를 그릴 것인지, 색상, 크기, 선 스타일 등의 추가적인 매개 변수를 설정하는 방법을 알아보도록 하자. 그 전에 [R 그래프 갤러리](https://r-graph-gallery.com/ggplot2-package.html)에 접속하면 R로 만들 수 있는 대부분의 시각화 결과물들과 그 코드를 볼 수 있다.

## 테이블 시각화(reactable)
